臺灣高等法院刑事判決　　　　　　　 100年度上易字第1164號
上　訴　人
即　被　告　林伯鴻
選任辯護人　黃育勳　律師
上　訴　人
即　被　告　陳志明
上列上訴人因妨害自由案件，不服臺灣板橋地方法院99年度易字
第3260號，中華民國100年4月7日第一審判決（起訴案號：臺灣
板橋地方法院檢察署99年度偵字第28262 號），提起上訴，本院
判決如下：
    主  文
原判決撤銷。
林伯鴻、陳志明均無罪。
    理  由
一、公訴意旨略以：上訴人即被告林伯鴻為臺北縣三重市攤販協
    會總幹事，而上訴人即被告陳志明則係該協會管理員，渠等
    與年籍不詳綽號「三毛」之成年男子，共同基於恐嚇危害安
    全之犯意，於民國99年8月1日晚上8時許，至陳明元所開設
    之富客隆服飾店（址設：臺北縣三重市○○○路56號之1）
    ，由「三毛」持銀色伸縮棒至該服飾店內，要求該店將衣架
    桿堆置黃線內並手持伸縮棒揮舞，致該店家櫃臺店員吳莉莉
    心生畏懼，而生危害於其生命、身體之安全，因認被告林伯
    鴻、陳志明均涉犯刑法第305條之恐嚇危害安全罪嫌云云。
二、按刑事訴訟法第308 條規定：「判決書應分別記載其裁判之
    主文與理由；有罪之判決並應記載犯罪事實，且得與理由合
    併記載。」，同法第310條第1款規定：「有罪之判決書，應
    於理由內分別情形記載左列事項：一、認定犯罪事實所憑之
    證據及其認定之理由。」，及同法第154條第2項規定：「犯
    罪事實應依證據認定之，無證據不得認定犯罪事實。」揆諸
    上開規定，刑事判決書應記載主文與理由，於有罪判決書方
    須記載犯罪事實，並於理由內記載認定犯罪事實所憑之證據
    及其認定之理由。所謂認定犯罪事實所憑之「證據」，即為
    該法第154條第2項規定之「應依證據認定之」之「證據」。
    職是，有罪判決書理由內所記載認定事實所憑之證據，即為
    經嚴格證明之證據，另外涉及僅須自由證明事項，即不限定
    有無證據能力之證據，及彈劾證人信用性可不具證據能力之
    彈劾證據。在無罪判決書內，因檢察官起訴之事實，法院審
    理結果，認為被告之犯罪不能證明，而為無罪之諭知，則被
    告並無檢察官所起訴之犯罪事實存在，既無刑事訴訟法第15
    4條第2項所規定「應依證據認定之」事實存在，因此，判決
    書僅須記載主文及理由，而理由內記載事項，為法院形成主
    文所由生之心證，其論斷僅要求與卷內所存在之證據資料相
    符，或其論斷與論理法則無違，通常均以卷內證據資料彈劾
    其他證據之不具信用性，無法證明檢察官起訴之事實存在，
    所使用之證據並不以具有證據能力之證據為限，是以本件被
    告林伯鴻、陳志明既經本院認定犯罪不能證明，本判決即不
    再論述所援引有關證據之證據能力，合先敘明。
三、復按犯罪事實應依證據認定之，無證據不得認定犯罪事實，
    又不能證明被告犯罪者，應諭知無罪之判決，刑事訴訟法第
    154條第2項、第301條第1項分別定有明文。次按認定不利於
    被告之事實，須依積極證據，茍積極之證據本身存有瑕疵而
    不足為不利於被告事實之認定，即應為有利於被告之認定，
    更不必有何有利之證據，而此用以證明犯罪事實之證據，猶
    須於通常一般人均不至於有所懷疑，堪予確信其已臻真實者
    ，始得據以為有罪之認定，倘其證明尚未達到此一程度，而
    有合理性之懷疑存在，致使無從為有罪之確信時，即應為無
    罪之判決，此有最高法院82年度台上字第163號判決、76年
    台上字第4986號判例、30年上字第816號判例意旨可資參照
    。而刑事訴訟法第161條已於91年2月8日修正公布，其第1項
    規定：檢察官就被告犯罪事實，應負舉證責任，並指出證明
    之方法，因此檢察官對於起訴之犯罪事實，應負提出證據及
    說服之實質舉證責任，倘所提出之證據，不足為被告有罪之
    積極證明，或其指出證明之方法，無從說服法院以形成被告
    有罪之心證，基於無罪推定之原則，自應為被告無罪判決之
    諭知，最高法院92年台上字第128號判例可資參照。又當事
    人得聲請法院調查證據，而法院為發見真實，亦得依職權調
    查證據，但限於維護公平正義或對被告之利益有重大關係之
    事項為限，修正刑事訴訟法第163條第1、2項定有明文。故
    法院固得依職權調查證據，但並無蒐集證據之義務。蒐集證
    據乃檢察官或自訴人之職責，事實審法院應以調查證據為其
    主要職責，其調查之範圍，亦以審判中所存在之一切證據為
    限，案內不存在之證據，即不得責令法院為發現真實，應依
    職權從各方面蒐集證據（最高法院91年度台上字第5846號判
    決意旨可資參照）。
四、檢察官認被告林伯鴻、陳志明二人涉有恐嚇危害安全罪嫌，
    無非係以被告二人之供述，及證人吳莉莉、陳明元於警詢、
    偵查時之證述，暨監視錄影翻拍畫面、光碟，為其論據；訊
    據被告林伯鴻固不諱其係臺北縣三重市攤販協會（現已更名
    為新北市三重區攤販協會）總幹事，且於99年8月1日至陳明
    元所開設之富客隆服飾店等情，被告陳志明則不諱其係臺北
    縣三重市攤販協會管理員等情，惟被告二人均矢口否認有何
    恐嚇危害安全犯行，被告林伯鴻辯稱：當天係陳志明打電話
    給伊，說富客隆服飾店之物品超出黃線，伊至該服飾店時，
    綽號「三毛」之賴欽田及陳志明均未在該服飾店，然該店物
    品仍超出黃線，伊只是勸導該店負責人陳明元，並沒有恐嚇
    行為等語；被告陳志明辯稱：伊於99年8月1日當天並沒有去
    富客隆服飾店，係附近攤販反應另外一位管理員賴欽田到該
    服飾店，引起陳明元不滿，伊才打電話向林伯鴻反應，伊只
    是帶林伯鴻至該服飾店，就忙自己之事情，伊不了解賴欽田
    與該服飾店有什麼誤會，伊並未有恐嚇行為等語。
五、經查：
  (一)臺北縣三重市攤販協會係依法登記之人民團體，且被告林伯
    鴻係該協會之總幹事乙節，有臺北縣政府人民團體立案證書
    影本、臺北縣三重市攤販協會會務工作人員名冊在卷可憑（
    見99年度偵字第28262號卷第93頁、第102頁），又臺北縣三
    重市攤販協會所屬三和夜市攤販（商）自治會於99年3月17
    日召開第一次委員會議，並作成「兩邊商店擺設商品不得超
    越道路邊線」之結論，且臺北縣三重市公所（現已改制為新
    北市三重區公所）曾於99年7月8日函請臺北縣三重市攤販協
    會妥為處理關於民眾陳情三和夜市內擺放攤位較突出，致逛
    街民眾每到該地段即發生嚴重阻塞現象等問題，臺北縣三重
    市攤販協會遂以「本會所屬三和夜市攤販（商）自治會自九
    十九年八月一日起開始整頓」、「依本會所屬三和夜市攤販
    （商）自治會第一次委員會議結論辦理」等語函覆臺北縣三
    重市公所之事實，有臺北縣三重市攤販協會99年7月26日北
    縣重攤大四字第078號函暨所附會議紀錄、臺北縣三重市公
    所99年7月8日北縣重建字第0990035822號函附卷可佐（見原
    審卷第63頁至第75頁）。而證人即綽號「三毛」之男子賴欽
    田於原審審理時證稱：伊自99年7月中至同年8月底，係由總
    幹事僱用伊擔任攤販協會管理員，當天（指99年8月1日）總
    幹事交待伊去巡邏店家，看到店家的東西如果擺得太出來，
    就是要他們移至裡面等語（見原審卷第110頁正、反面），
    證人即三和夜市店家負責人陳伶光於原審審理時亦證稱：林
    伯鴻與賴欽田於99年8月1日至伊店面，賴欽田當時穿著管理
    委員會的背心，手上拿一支銀白色棒子，賴欽田跟伊的店員
    說要找老闆，伊出來後，林伯鴻就告訴伊要把東西推進去一
    點等語（見原審卷第176頁反面至第177頁正面），足認被告
    林伯鴻基於身為臺北縣三重市攤販協會總幹事之職責，為落
    實三和夜市攤販（商）自治會於99年3月17日召開第一次委
    員會議所作成「兩邊商店擺設商品不得超越道路邊線」之結
    論，並依臺北縣三重市公所關於妥為處理民眾上開陳情之要
    求，遂於99年8月1日指示擔任臺北縣三重市攤販協會之管理
    員賴欽田執行勸導三和夜市店家、攤販擺設商品不得超越道
    路邊線之工作。
  (二)復按刑法第305條之恐嚇罪，所稱以加害生命、身體、自由
    、名譽、財產之事，恐嚇他人者，係指以使人生畏怖心為目
    的，而通知將加惡害之旨於被害人而言（參照最高法院52年
    台上字第751號判例意旨）。惟行為人所通知之惡害必須行
    為人所能左右控制，且在客觀上，一般人均認為足以對人構
    成危害者，方相當該罪之恐嚇行為。茲查，證人即案發時擔
    任富客隆服飾店之店員吳莉莉固於警詢時證稱：該男子（指
    賴欽田）手持鋁棒進來，指稱伊等未將攤位移進去，口氣很
    差、很兇，加上當時伊很害怕，因為他手有舉起來，伊很怕
    他攻擊到伊，所以伊很害怕云云（見99年度偵字第28262號
    卷第17頁），復於偵查時證稱：當時伊正在幫客人結帳，有
    一名男子進入店內，對伊說為何衣架桿子沒推到黃色線內，
    伊說伊等已經往內縮，他的口氣很兇且手裡還有拿一支銀色
    棍子，伊不知道那是什麼，因為他手中棍子有揮舞，所以伊
    感到害怕云云（見99年度偵字第28262號卷第141頁），依證
    人吳莉莉上開警詢、偵查時之證述，賴欽田於案發當時手持
    棍棒進入富客隆服飾店後，有舉起棍棒、揮舞棍棒之舉措。
    惟證人賴欽田於原審審理時雖坦認其於案發時確有持塑膠伸
    縮棒進入富客隆服飾店內，勸導店家把東西移進店內之情，
    然其復證述：伊並沒有做舉起塑膠伸縮棒之動作讓吳莉莉害
    怕，伊只有叫她把東西移進去一點，伊進入店家跟店員講差
    不多一分鐘就出來等語（見原審卷第56頁反面），抑有進者
    ，經原審勘驗案發時富客隆服飾店之監視錄影光碟片，勘驗
    結果為：「(一)19:37: 17至19:37:38止：證人賴欽田穿著背
    心進入店內櫃臺，手持棍棒，先看店內堆置的物品，轉回櫃
    臺向櫃臺人員，右手持棍棒指向堆置物品，左手放在櫃臺上
    ，之後離開監視器的畫面。(二)19:37:46至19:37:53止，店門
    外有一群人穿著背心，白色襯衫的人經過店面，穿著背心的
    人約有7、8位。(三)畫面如卷內第29頁翻拍的照片相同。是以
    監視錄影畫面，顯現出賴欽田進入店內，手持伸縮棒，店門
    外確有穿著背心的人約有7、8位。」（見原審卷第143頁反
    面），依該等監視錄影光碟所攝錄之內容，賴欽田於案發當
    時進入富客隆服飾店後，僅持棍棒指向堆置物品，並無對店
    員吳莉莉舉起棍棒或揮舞之舉措，況證人吳莉莉於原審審理
    時亦已證稱：那時候伊正在結帳，有人進來要找老闆，伊問
    他有什麼事情，那人說伊等放衣服的衣架要再推進來一點，
    伊說有，他說可是還是在黃線上，伊說會再跟老闆說，老闆
    現在人不在．．他手持銀色的伸縮棒，很像是伊等店裡用來
    取高處衣服用的棍子，他指向外面地板黃線部分，並沒有其
    他動作等語（見原審卷第138頁正、反面），且經質之何以
    於警詢、偵查時言及手持棍棒之男子有手舉起、揮舞棍子，
    證人吳莉莉亦證述：當時伊有嚇到，擔心他會不會打我，因
    為他忽然要找老闆，又拿著棍子指來指去，伊不知道他會不
    會舉起來，要找老闆的那人手上的棍子沒有舉起來，他是指
    著外面，伊說他的棍子有揮舞，就是指外面上下搖動等語（
    見原審卷第139頁反面），再參諸賴欽田係因擔任臺北縣三
    重市攤販協會之管理員，係受該協會總幹事即被告林伯鴻之
    指示，為落實三和夜市攤販自治會於99年3月17日召開第一
    次委員會議所作成「兩邊商店擺設商品不得超越道路邊線」
    之結論，並依臺北縣三重市公所關於妥為處理民眾上開陳情
    之要求，於案發當日即99年8月1日執行勸導三和夜市店家、
    攤販擺設商品不得超越道路邊線之工作等情，亦如前述，凡
    此足徵賴欽田係基於臺北縣三重市攤販協會管理員之職責，
    進入富客隆服飾店後，僅持伸縮棒指向該店堆置之物品，對
    店員吳莉莉勸導擺設商品不得超越道路邊線，證人吳莉莉上
    開警詢時所證賴欽田於案發當時手持棍棒進入富客隆服飾店
    後有舉起棍棒之舉措乙節，顯與事實不符。則賴欽田既無對
    店員吳莉莉舉起棍棒或揮舞之舉措，亦無何恐嚇之言語，核
    諸該等客觀情狀，尚難使一般人認為足以對人之生命、身體
    、自由、名譽、財產構成危害，即難認賴欽田有對店員吳莉
    莉為恐嚇之行為，自無被告林伯鴻、陳志明二人與綽號「三
    毛」之賴欽田有恐嚇之犯意聯絡或行為分擔可言，尚不能對
    被告二人以恐嚇危害安全罪相繩。
  (三)至證人即富客隆服飾店負責人陳明元於警詢時證稱：當時只
    有一位手持鋁棒進入伊店內之不明男子罵伊櫃臺的小姐，以
    及手持鋁棒並舉起來，害她嚇到云云（見99年度偵字第2826
    2號卷第13頁反面），復於偵查時證稱：「（問：當天情況
    是否使人感到害怕？）當然會，因為他們陣仗很大，很久沒
    有見過如此大陣仗，有其他店家還有被他們兇過、罵過、譙
    過（台語），我們這次的情況已經算是比較好，我們只有店
    員被他們嚇到，當天我們店員在櫃臺結帳，因為進我們店的
    男子揮舞手上的伸縮棒，但沒有要打我們店員，所以我們店
    員會害怕，當天他們一走，吳莉莉就告訴我說他們好兇，且
    他們拿著棒子好像要打我。」云云（見99年度偵字第28262
    號卷第146頁），惟依原審勘驗案發時富客隆服飾店之監視
    錄影光碟片之結果，賴欽田於案發當時手持棍棒進入富客隆
    服飾店後，僅持棍棒指向堆置物品，並無對店員吳莉莉舉起
    棍棒或揮舞之舉措，已如前述，證人陳明元上開警詢時所證
    賴欽田於案發當時手持棍棒進入富客隆服飾店後有舉起棍棒
    之舉措乙節，與事實不符，且證人吳莉莉於原審審理時亦證
    述：手持伸縮棒之男子進入富客隆服飾店，說要找老闆（指
    陳明元），但伊沒有找老闆，因為伊不知道老闆去那裡，那
    人出去一分多鐘後，老闆才進來店裡問發生什麼事情等語（
    見原審卷第140頁正面），況證人陳明元於原審審理時到庭
    作證，經質之何以於偵查時為上開陳述，其復證述：那是伊
    聽別人說的，伊又沒有在現場等情（見原審卷第106頁正面
    ），則證人陳明元既於賴欽田手持棍棒進入富客隆服飾店當
    時，並未在場，且其上開警詢、偵查時證述，亦與原審勘驗
    案發時富客隆服飾店之監視錄影光碟片所顯示結果不符，證
    人陳明元於警詢、偵查時所證賴欽田於案發當時手持棍棒進
    入富客隆服飾店後，有舉起棍棒、揮舞棍棒之舉措乙節，尚
    難採信，亦不能憑此即遽認被告二人有恐嚇危害安全之犯行
    。
六、綜上，綽號「三毛」之男子賴欽田係基於臺北縣三重市攤販
    協會管理員之職責，進入富客隆服飾店後，僅持伸縮棒指向
    該店堆置之物品，並對店員吳莉莉勸導擺設商品不得超越道
    路邊線，賴欽田既無對店員吳莉莉舉起棍棒或揮舞之舉措，
    亦無何恐嚇之言語，尚難使一般人認為足以對人之生命、身
    體、自由、名譽、財產構成危害，即難認賴欽田有對店員吳
    莉莉為恐嚇之行為，自無被告林伯鴻、陳志明二人與賴欽田
    有恐嚇之犯意聯絡或行為分擔可言，尚不能對被告二人以恐
    嚇危害安全罪相繩。從而，檢察官對於本件所起訴之被告二
    人恐嚇危害安全犯罪事實，依其所提被告二人之供述，及證
    人吳莉莉、陳明元於警詢、偵查時之證述，暨監視錄影翻拍
    畫面、光碟，均不足為被告二人有罪之積極證明，且無從說
    服本院以形成該等被告二人有罪之心證，揆諸前揭說明，基
    於無罪推定之原則，被告二人之犯罪自屬不能證明。原審未
    予詳查，遽為被告二人有罪之諭知，容有未洽，被告二人提
    起上訴，指摘原判決不當，為有理由，自應由本院撤銷原判
    決，改諭知被告二人無罪之判決，以臻適法。
據上論斷，應依刑事訴訟法第369條第1項前段、第364條、第301
第1 項，判決如主文。
本案經檢察官吳春麗到庭執行職務。
中    華    民    國   100    年    10    月    12    日
                  刑事第二十庭審判長法  官  楊力進
                                    法  官  王世華
                                    法  官  林海祥
以上正本證明與原本無異。
不得上訴。
                                    書記官  林敬傑
中    華    民    國   100    年    10    月    12    日